【裁判字號】    95,易,300
【裁判日期】    950428
【裁判案由】    妨害兵役
【裁判全文】
臺灣臺南地方法院刑事判決               95年度易字第300號
公  訴  人  臺灣臺南地方法院檢察署檢察官
被      告  乙○○
上列被告因妨害兵役案件，經檢察官提起公訴（九十五年度營偵
字第七二號），本院判決如下：
    主  文
乙○○無罪。
    理  由
一、公訴意旨略以：被告乙○○係後備軍人，原住臺南縣學甲鎮
    宅子港六十八號，於民國九十四年六月間遷出上開處所後，
    竟無故不依規定申報，致使臺南縣後備司令部所發，指定應
    於九十四年十月十九日前往台南縣白河鎮內角里二號「內角
    營區」報到之教育召集令，無法送達，並無故逾應召期限二
    日。因認被告違反妨害兵役治罪條例第十條第一項第三款、
    第三項之罪嫌。
二、按犯罪事實應以證據認定之，無證據不得推定其犯罪事實；
    又不能證明被告犯罪，應諭知無罪之判決，刑事訴訟法第一
    百五十四條第二項、第三百零一條第一項分別定有明文。次
    按檢察官就被告犯罪事實，應負舉證責任，並指出證明之方
    法，刑事訴訟法第一百六十一條第一項定有明文。是檢察官
    對於起訴之犯罪事實，應負提出證據及說服之實質舉證責任
    。倘其所提出之證據，不足為被告有罪之積極證明，或其指
    出證明之方法，無從說服法院以形成被告有罪之心證，基於
    無罪推定之原則，自應為被告無罪判決之諭知（最高法院九
    十五年度台上字第三六九號判決意旨參照）。再認定犯罪事
    實所憑之證據，雖不以直接證據為限，間接證據亦包括在內
    ，然而無論直接或間接證據，其為訴訟上之證明，均須達於
    通常一般之人均不致於有所懷疑，而得確信其為真實之程度
    ，始得據為有罪之認定，若其關於被告是否犯罪之證明未達
    此程度，而有合理性懷疑之存在，致使無從形成有罪之確定
    ，根據「罪證有疑，利於被告」之證據法則，即不得遽為不
    利被告之認定（最高法院七十六年臺上字第四九六八號判例
    意旨參照）。
三、被告於偵查中經傳喚未到庭，公訴人認被告違反妨害兵役治
    罪條例第十條第一項第三款、第三項之罪嫌，無非係以證人
    即被告之堂妹莊秀芬於警詢中之證述，且有教育召集令受領
    回執、台南縣後備司令部列管後備軍人行方不明移送法辦年
    籍表各一紙在卷可稽，為其主要論據。
四、按九十一年六月二十六日修正公布，並自同年月二十八日起
    施行之妨害兵役治罪條例第十條第一項增訂『意圖避免召集
    處理』之構成要件，同法條第三項則規定：『後備軍人犯第
    一項之罪，‧‧‧致使召集令無法送達者，以意圖避免召集
    論；分別依第五條或第六條科刑』，是其罪之構成，自亦以
    有避免召集之意圖為主觀要件甚明。顯然修正後妨害兵役治
    罪條例第十條第三項、第一項第三款之罪係屬刑事法上之目
    的犯，倘行為人並無避免召集處理之意圖，即不得遽以該罪
    相繩（最高法院九十二年度台非字第四○四號判決意旨參照
    ）。本次修法之所以規定行為人之主觀要件，立法者係考量
     人民遷移住居所之原因不一，並非均係基於逃避兵役召集
    之故，若因單純遷移住居所未申報，導致召集令無法送達而
    未前往報到，因此觸犯法律，有犯罪前科，將使人民輕易入
    罪，故立法者審酌民情，有意將此部分除罪化，而將行為人
    之主觀要件予以明定，是本案仍應審酌行為人是否具有「意
    圖避免召集處理」之主觀犯意，本案仍應由檢察官對於行為
    人是否具有『意圖避免召集處理』之主觀犯意，指出證明之
    方法（民國九十三年十一月二十五日臺灣高等法院暨所屬法
    院座談會刑事類第十五號、九十二年十一月二十六日臺灣高
    等法院暨所屬法院座談會刑事類提案第二十號、臺灣新竹地
    方法院檢察署九十二年四月份法律問題座談會提案第四號參
    照）。
五、經查：
（一）被告為後備軍人，惟遷離前開原戶籍地臺南縣學甲鎮宅子
      港六十八號住處，因未依規定申報，致使台南縣後備司令
      部所發教育召集令符號為博愛二四四之二號、召集令編號
      ○八四六號之指定被告應於九十四年十月十九日前往台南
      縣白河鎮內角里二號「內角營區」報到之教育召集令無法
      送達一節，固據證人即被告之堂妹莊秀芬於警詢中之證述
      屬實，且有教育召集令受領回執、台南縣後備司令部列管
      後備軍人行方不明移送法辦年籍表各一紙在卷可參。
（二）又妨害兵役治罪條例第十條第一項所謂「意圖避免召集處
      理」，係指後備軍人不申報遷移居住處所，係出於避免召
      集處理為積極目的，亦即，本條之罪屬刑事法上之目的犯
      ，故行為人倘無避免召集處理之意圖，縱因疏失而未申報
      遷移住所，致令召集令無法送達，亦不得以該項罪責相繩
      ，準此，被告雖有未依規定申報遷移住所，致使召集令無
      法送達之事實，然被告上開所為之原因及目的不勝枚舉，
      舉凡避債者、避仇者、至外地工作者等等均有可能，尚難
      僅以被告遷移住處未加以申報之情事，即據此憑認其主觀
      上係基於意圖避免召集處理所為。
六、綜上所述，被告固身為後備軍人，且其遷離其原戶籍地臺南
    縣學甲鎮宅子港六十八號住處，因未依規定申報，致使台南
    縣後備司令部所寄發之教育召集令無法送達，然公訴人所舉
    之證據僅能證明被告確有遷移居住處所，未依規定申報情事
    ，但就被告主觀上係基於意圖避免召集處理一節，則尚未能
    提出確切之證據以證明之，是本件公訴人所舉之證據與指出
    之證明方法，尚有合理性之懷疑存在，未得使本院確信被告
    犯罪。此外，本院於應依或得依職權調查證據之範圍內，復
    查無其他積極證據可資認定被告有何公訴人所指違反妨害兵
    役治罪條例第十條第一項第三款、第三項之犯行，自屬不能
    證明被告犯罪，揆諸前揭說明，依法應諭知被告無罪。
七、末按法院認為應科拘役、罰金或應諭知免刑或無罪之案件，
    被告經合法傳喚無正當理由不到庭者，得不待其陳述逕行判
    決，刑事訴訟法第三百零六條定有明文。查本案被告經合法
    傳喚，無正當理由不到庭，有臺南縣警察局學甲分局宅港派
    出所簡復表、送達證書各一紙附卷可稽（見本院卷第八至九
    頁），茲因本院認應諭知被告無罪判決，依上開規定，爰不
    待其陳述逕為判決如主文所示。
據上論斷，應依刑事訴訟法第三百零一條第一項、第三百零六條
，判決如主文。
本案經檢察官甲○○到庭執行職務。
中    華    民    國    95    年    4     月    28    日
                  刑事第五庭    審判長法  官  鄧希賢
                                      法  官  包梅真
                                      法  官  張銘晃
以上正本證明與原本無異。
如不服本判決應於送達後10日內向本院提出上訴狀。
                                      書記官  林憶梅
中    華    民    國    95    年    4     月    28    日


司法院資訊處製作；財團法人民間司法改革基金會備份。
